【裁判字號】    92,易,434
【裁判日期】    920307
【裁判案由】    偽造文書
【裁判全文】
臺灣臺中地方法院刑事判決                          九十二年度易字第四三四號
    公  訴  人  臺灣臺中地方法院檢察署檢察官
    被      告  甲○○
右列被告因偽造文書案件，經檢察官提起公訴（九十一年度偵字第七０九０號），本
院判決如左：
    主  文
甲○○明知為不實之事項，而使公務員登載於職務上所掌之公文書，足以生損害於公
眾及他人，處拘役參拾日，如易科罰金，以參佰元折算壹日。
    事  實
一、甲○○為乙○○之夫，二人相處不睦，並未共同居住，因勸謝女至臺中縣大肚鄉
    ○○村○○路○段二八八號與其同住而遭拒絕，其明知乙○○住居於桃園縣桃園
    市○○路四二七號並無失蹤行方不明，竟於民國九十年四月二十三日晚間七時五
    十分許，至臺中縣警察局烏日分局（起訴書誤載為大肚分局）大肚分駐所謊報乙
    ○○已於八十六年一月四日在臺東縣臺東市○○路二三三號離家出走，使不知情
    之該管公務員即警員賴信桐將乙○○列為被查尋人，以此不實事項登載於職務上
    所掌之公文書即受理查尋人口案件登記表上，足以生損害於警察機關對於失蹤查
    尋人口處理之正確性及乙○○本人。嗣乙○○經戶政事務所電話告知，始得知上
    情。
二、案經乙○○訴由臺灣桃園地方法院檢察署呈請臺灣高等法院檢察署核轉臺灣臺中
    地方法院檢察署檢察官偵查起訴。
    理  由
一、訊據被告甲○○固坦承於上開時、地以告訴人乙○○離家出走為由向臺中縣警察
    局烏日分局大肚分駐所申辦查尋人口之事實，然矢口否認有何偽造文書之犯行，
    辯稱告訴人乙○○於八十九年八月二日私自將其戶籍由臺東遷至桃園，嗣因其至
    臺中居住工作，並與父母同住，且其係戶長，因此其將全戶遷至臺中，後來其勸
    告訴人至臺中和家人一起居住，但她不回來，一個人在桃園工作，因此其方才以
    辦理失蹤人口協尋之方式請警察將謝女帶回來云云。經查：被告明知告訴人乙○
    ○住居於桃園市○○路四二七號並無失蹤行方不明一節，業據告訴人乙○○於偵
    查中指訴明確，而被告於偵查中自承其有去過桃園市○○路四二七號找告訴人乙
    ○○，但謝女不讓其進去等情，復於本院審理中供稱其勸告訴人至臺中和家人一
    起居住，但她不回來，一個人在桃園工作等語，且被告於九十年四月七日下午三
    時三十分許至桃園市○○路四二七號告訴人住處與之發生口角，並毆打告訴人成
    傷，經臺灣桃園地方法院中壢簡易庭以被告傷害告訴人乙○○之身體，判處拘役
    三十日等情，有臺灣桃園地方法院中壢簡易庭九十年度壢簡字第七九０號判決書
    影本一份在卷可參，足徵被告明知告訴人確係住居於桃園市○○路四二七號並無
    失蹤行方不明，應無疑義。而被告於九十年四月二十三日晚間七時五十分許，至
    臺中縣警察局烏日分局大肚分駐所報案以告訴人乙○○已於八十六年一月四日在
    臺東縣臺東市○○路二三三號離家出走，以辦理失蹤人口協尋一節，亦據被告供
    認不諱，而臺中縣警察局烏日分局大肚分駐所不知情之員警賴信桐依其報案內容
    將告訴人乙○○列為被查尋人，以此不實事項登載於職務上所掌之公文書即受理
    查尋人口案件登記表上一節，有受理查尋人口案件登記表影本一份在卷可參。被
    告明知告訴人乙○○並無失蹤，竟使不知情之該管公務員即警員賴信桐將乙○○
    列為被查尋人，以此不實事項登載於職務上所掌之公文書即受理查尋人口案件登
    記表上，以查尋告訴人去向，其足以生損害於警察機關對於失蹤查尋人口處理之
    正確性及乙○○本人至明。被告辯以因告訴人乙○○不願返家，方辦理失蹤人口
    協尋之方式請警察將謝女帶回來云云，縱係屬實，仍無解其犯行之成立。本件事
    證業臻明確，被告犯行至堪認定，應予依法論科。
二、按受理查尋人口案件登記表用以被查尋人姓名、身分證字號、住址、特徵、發生
    原因、地點等情，有上開受理查尋人口案件登記表影本一份在卷可參，其係用於
    警察機關處理失蹤人口查尋之依據，為公務員職務上所掌之公文書，被告甲○○
    明知其妻乙○○並未失蹤行方不明，猶對警員賴信桐謊報乙○○已於八十六年一
    月四日在臺東縣臺東市○○路二三三號離家出走，使不知情之該管公務員即警員
    賴信桐將乙○○列為被查尋人，以此不實事項登載於職務上所掌之公文書即受理
    查尋人口案件登記表上，使警方查尋告訴人乙○○，足以生損害於警察機關對於
    失蹤查尋人口處理之正確性及乙○○本人，核被告所為，係犯刑法第二百十四條
    明知為不實事項，而使公務員登載不實罪。爰審酌被告係因為與其妻乙○○相處
    不睦，並未共同居住，為求使其妻返家共住而異想天開向警方報案以其妻離家出
    走失蹤之動機、目的、手段、犯後雖否認犯罪，但尚能坦承事實之態度等一切情
    狀，量處如主文所示之刑，並諭知易科罰金之折算標準。
三、公訴意旨另以：被告明知告訴人乙○○戶籍設於桃園市○○路四二七號，於九十
    年四月十日未告知乙○○，即擅自委託不知情之臺中縣大肚鄉成功村村長陳萬吉
    ，向臺中縣大肚鄉戶政事務所辦理乙○○之戶籍遷移，使戶政事務所人員不知情
    之承辦公務員將該不實事項，登載於該管公務員職掌具公文書性質之遷入戶籍登
    記申請書及戶籍謄本上，而將謝女之戶籍由桃園市○○路四二七號遷往臺中縣大
    肚鄉○○村○○路○段二八八號，足以生損害於戶政機關就戶籍管理之正確性及
    乙○○，因認被告上開行為亦涉犯刑法第二百十四條明知為不實事項，而使公務
    員登載不實罪嫌云云。按犯罪事實應依證據認定之，無證據不得推定其犯罪事實
    ，刑事訴訟法第一百五十四條定有明文。次按刑法第二百十四條所謂使公務員登
    載不實事項於公文書罪，須一經他人之聲明或申報，公務員即有登載之義務，並
    依其所為之聲明或申報予以登載，而屬不實之事項者，始足構成，若其所為聲明
    或申報，公務員尚須為實質之審查，以判斷其真實與否，始得為一定之記載者，
    即非本罪所稱之使公務員登載不實，最高法院七十三年台上字第一七一０號著有
    判例。經查，戶籍法第二十五條、第五十四條、五十六條規定：戶籍登記事項自
    始不存在或自始無效時，應為撤銷之登記，故意為不實之申請者，由戶政事務所
    處罰之；次依同法第四十七條第三、四、五項、同法施行細則第十三條第一項第
    九款、第二項、第十五條之規定，戶籍遷徙登記之申請，應於事件發生或確定後
    三十日內為之，申請人應於申請時提出證明遷徙事實之文件，由戶政機關查驗核
    實後為之。足徵戶籍法所謂之遷出及遷入登記，並非僅指戶籍上之異動而已，實
    應包括居住處所遷移之事實行為在內，故如僅將戶籍遷出或遷入，而實際居所未
    隨之遷移，本質上即屬不實，行政機關除可依上開規定科以行政罰鍰外，並得以
    其實際上無遷移之事實，而逕行撤銷其遷入登記。綜合上開規定意旨觀之，戶籍
    （遷徙）之登記，該管公務員對於申請人有無遷徙之事實顯有查核之義務，申請
    人縱為不實之戶籍遷入，應無刑法第二百十四條之適用（最高法院九十一年第十
    七次刑庭會議刑議字第一號會議紀錄參照）。準此，被告就虛偽遷移告訴人乙○
    ○戶籍部分，縱或屬實，惟揆諸上開說明，自亦難以刑法第二百十四條之罪責相
    繩。此外，復查無其他證據證明被告就此部分行為確有公訴人所指明知為不實事
    項，而使公務員登載不實之犯行，不能證明被告另有此部分使公務員登載不實之
    犯行，惟公訴意旨認此部分與前揭經本院論罪科刑部分間為連續犯，屬裁判上一
    罪，爰不另為無罪之諭知。
據上論斷，應依刑事訴訟法第二百九十九條第一項前段，刑法第二百十四條、第四十
一條第一項前段，罰金罰鍰提高標準條例第一條前段、第二條，判決如主文。
中      華      民國      九十二      年      三      月    七    日
                                    臺灣臺中地方法院刑事第二庭
                                        法  官  陳  葳
右正本證明與原本無異。
如不服本判決，應於收受本判決後十日內向本院提出上訴書狀，其未敘述上訴理由者
，並得於提起上訴後十日內向本院補提理由書狀（均須按他造當事人之人數附繕本）
「切勿逕送上級法院」。
                                        書記官
中      華      民      國      九十二      年      三      月    七    日
附錄法條：
刑法第二百一十四條：
明知為不實之事項，而使公務員登載於職務上所掌之公文書，足以生損害於公眾或他
人者，處三年以下有期徒刑、拘役或五百元以下罰金。


司法院資訊處製作；財團法人民間司法改革基金會備份。
